【裁判字號】    97,消債更,135
【裁判日期】    971016
【裁判案由】    更生事件
【裁判全文】
臺灣臺北地方法院民事裁定           97年度消債更字第135號
聲請人即債務人  甲○○
上列當事人因消費者債務清理事件聲請更生，本院裁定如下：
    主    文
更生之聲請駁回。
聲請費用新臺幣壹仟元由聲請人負擔。
    理    由
一、按聲請更生或清算不合程式或不備其他要件者，法院應以裁
    定駁回之，但其情形可以補正者，法院應定期間先命補正；
    債務人對於金融機構因消費借貸、自用住宅借款、信用卡或
    現金卡契約而負債務，在聲請更生或清算前，應提出債權人
    清冊，以書面向最大債權金融機構請求協商債務清償方案，
    並表明共同協商之意旨；債務人為前項請求時，視為同意或
    授權受請求之金融機構，得向稅捐或其他機關、團體查詢其
    財產、收入、業務及信用狀況；自債務人提出協商請求之翌
    日起逾三十日不開始協商，或自開始協商之翌日起逾九十日
    協商不成立，債務人得逕向法院聲請更生或清算，消費者債
    務清理條例第八條、第一百五十一條第一項、第二項、第一
    百五十三條定有明文。又消費者債務清理條例第一百五十一
    條第二項立法意旨略為：「為協商之必要，債務人之財產、
    收入、業務及信用狀況，宜使債權人明瞭，參照稅捐稽徵法
    有關納稅義務人授權、電腦處理個人資料保護法有關當事人
    書面同意等規定，明定債務人請求協商時，視為同意或授權
    受請求之金融機構得向稅捐或其他機關、團體（例如：地政
    機關、聯合徵信中心等）查詢之，爰設第二項」，第一百五
    十三條立法意旨略為：「為使受理協商之金融機構調閱債務
    人之財產、收入、業務及信用狀況，及參與協商之金融機構
    得及時取得資訊，並使債權人、債務人雙方得充分溝通，爰
    修正本條所定期間」，是對於金融機構因消費借貸、自用住
    宅借款、信用卡或現金卡契約而負債務之債務人，聲請更生
    或清算前，除形式上應以書面向最大債權金融機構請求協商
    債務清償方案並表明共同協商之意旨外，仍應提供足夠資訊
    俾利債權人及時取得資訊、雙方充分溝通而達協商之目的，
    如債務人因可歸責於己之事由致使債權人無法及時向稅捐或
    其他機關、團體查詢其財產、收入、業務及信用狀況，進而
    未能於法定期限內開始或成立協商，尚難認符合消費者債務
    清理條例第一百五十一條第一項之規定，而不得依同法第一
    百五十三條規定逕向法院聲請更生或清算，合先敘明。
二、本件聲請意旨略以：聲請人有不能清償債務情事，且無擔保
    或無優先權之債務總額為新臺幣（下同）四百零三萬五千二
    百六十六元、未逾一千二百萬元，復未經法院裁定開始清算
    程序或宣告破產，而其曾於民國九十七年四月十一日依本條
    例第一百五十一條規定，以存證信函檢附債權人清冊向最大
    債權銀行即萬泰商業銀行請求共同協商債務清償方案而不成
    立，爰依消費者債務清理條例之規定提出更生之聲請。
三、經查：
（一）中華民國銀行商業同業公會為辦理本條例第一百五十一條
      第一項所定之前置協商程序，乃制訂「金融機構辦理消費
      者債務清理條例前置協商作業準則」，並依該準則統一製
      作「『消費者債務清理條例』債務人向最大債權金融機構
      辦理前置協商申請書」，該申請書除應填載債務人姓名、
      身分證統一編號、出生日期、戶籍地址、電話、通訊地址
      、通訊電話、聯絡人姓名、電話外，尚於申請書內文第五
      條中明確載稱「本人同意授權受理前置協商方案申請之最
      大債權金融機構得向稅捐機關、勞保局、臺灣集保結算所
      公司、其他金融機構或其他機關、團體查詢本人之財產、
      收入、業務及向財團法人金融聯合徵信中心查詢本人之各
      項信用狀況」，第六條載稱「本人同意自前置協商方案申
      請開始後，全體金融機構得停止本人動用既有信用卡、現
      金卡、信用貸款及其他貸款之未動用額度、停止核准新授
      信額度或強制停用本人所有金融機構信用卡及現金卡之權
      利等」，第七條載稱「本人同意以最大誠意與最大債權金
      融機構協同辦理前置協商程序（包括面談及簽約）及提供
      各項文件」，第十條載稱「為使前置協商程序能夠順利進
      行，應檢附下列資料：身分證正反面影本、債權人清冊（
      向聯合徵信中心申請近一個月之金融機構債權人清冊）、
      前置協商申請人財產及收支狀況說明書、近三個月薪資證
      明文件（薪資單正本或薪轉存摺影本）或收入切結書、近
      兩年度綜合所得資料清單及最近一個月核發之財產資料清
      單（向各地國稅局申請）、勞工保險被保險人投保資料表
      及明細正本（向各地勞保局申請）」，有空白「『消費者
      債務清理條例』債務人向最大債權金融機構辦理前置協商
      申請書」附卷可稽。
（二）考其內容無外乎確定申請人人別、聯絡方式、協商意思、
      債務數額、種類及儘速取得債務人完整財務資訊，俾便雙
      方充分溝通協商。
（三）而本件聲請人固曾於九十七年四月十一日以新店郵局第三
      三九八號存證信函載稱「依消費者債務清理條例第一百五
      十一條之規定，提出債權人清冊一份向萬泰商業銀行請求
      協商債務清償方案」，有存證信函、財團法人金融聯合徵
      信中心當事人查詢個人資料（信用報告）回覆書暨掛號郵
      件收件回執可佐，然：
    １該存證信函僅記載寄件人為「甲○○」、地址為「臺北縣
      新店市○○街八五號七樓」，未記載寄件人身分證統一編
      號、出生年月日，該住址是否戶籍地址不明，全文並係以
      打字方式製作，無寄件人甲○○之簽名，亦無檢附身分證
      件影本，亦即收件人萬泰商業銀行無從確定究為何人請求
      協商，蓋名為「甲○○」之債務人是否僅有聲請人一人，
      非無可疑，則收件人萬泰商業銀行縱然收受該協商之請求
      ，非唯無從確定協商申請人人別及其本人是否確有協商之
      意思，且顯然無法執該僅載有姓名、無簽名及身份證明文
      件之信函向稅捐或其他機關、團體查詢其財產、收入、業
      務及信用狀況。
    ２參諸萬泰商業銀行曾數度通知聲請人填具前述制式「『消
      費者債務清理條例』債務人向最大債權金融機構辦理前置
      協商申請書」，均遭聲請人拒絕，萬泰商業銀行於該等情
      狀下無法進行協商，方予退件，此經萬泰商業銀行陳明在
      卷，並有電話記錄在卷可考，是本件係因可歸責於債務人
      即聲請人之事由致使債權人無法及時向稅捐或其他機關、
      團體查詢其財產、收入、業務及信用狀況，進而未能於法
      定期限內開始或成立協商，已足認定。
（四）本件既係因可歸責於債務人即聲請人之事由致使債權人無
      法及時向稅捐或其他機關、團體查詢其財產、收入、業務
      及信用狀況，進而未能於法定期限內開始或成立協商，難
      認符合消費者債務清理條例第一百五十一條第一項之規定
      ，上開欠缺又屬無從補正，從而，聲請人逕向本院聲請更
      生，於法尚有未合，不應准許，爰予駁回。
四、依消費者債務清理條例第八條、第十五條、民事訴訟法第七
    十八條、第九十五條，裁定如主文。
中    華    民    國    97    年    10    月    16    日
                    民事第一庭  法  官  洪文慧
以上正本係照原本作成。
如對本裁定抗告須於裁定送達後十日內向本院提出抗告狀，並繳
納抗告費新臺幣一千元。
中    華    民    國    97    年    10    月    16    日
                                書記官  林芝儀


司法院資訊處製作；財團法人民間司法改革基金會備份。
